臺灣臺北地方法院民事裁定
111年度消債更字第167號
聲  請  人  
即債務人    邵姿菱  
代  理  人  嚴佳宥律師(法扶律師)
上列當事人因消費者債務清理事件聲請更生，本院裁定如下：
    主  文
債務人邵姿菱自中華民國一百一十一年七月二十八日下午四時起
開始更生程序。
命司法事務官進行本件更生程序。
    理  由
一、按債務人不能清償債務或有不能清償之虞者，得依本條例所
    定更生或清算程序，清理其債務；債務人對於金融機構負債
    務者，在聲請更生或清算前，應向最大債權金融機構請求協
    商債務清償方案，或向其住、居所地之法院或鄉、鎮、市、
    區調解委員會聲請債務清理之調解，消費者債務清理條例（
    下稱消債條例）第3 條、第151 條第1 項分別定有明文。揆
    諸消債條例之立法目的，乃在於使陷於經濟上困境之消費者
    ，得分別情形利用更生或清算程序清理債務，藉以妥適調整
    債務人與債權人及其他利害關係人之權利義務關係，保障債
    權人之公平受償，並謀求消費者經濟生活之更生機會，從而
    健全社會經濟發展（消債條例第 1條參照）。準此，債務人
    若有不能清償債務或有不能清償債務之虞，且客觀上並無濫
    用更生或清算程序之情事，自應使其藉由消費者債務清理條
    例所定程序以清理債務。次按法院開始更生程序之裁定，應
    載明其年、月、日、時，並即時發生效力；法院開始更生或
    清算程序後，得命司法事務官進行更生或清算程序，必要時
    得選任律師、會計師或其他適當之自然人或法人 1人為監督
    人或管理人，消債條例第45條第1項、第16條第1項亦有明定
    。
二、本件債務人主張：其積欠債權人債務共計新臺幣（下同）2,
    586,253 元，因無力清償，於消債條例施行後，曾對債權人
    申請債務前置調解，惟債務人無法負擔債權人提出之清償條
    件，是調解不成立，故債務人顯有不能清償債務情事，爰依
    法聲請更生等語。
三、經查：
  ㈠債務人符合消債條例第2條第1項規定之消費者：
    按本條例所稱消費者，指 5年內未從事營業活動或從事小規
    模營業活動之自然人；前項小規模營業指營業額平均每月20
    萬元以下者；又本條例第2條第1項所稱之營業活動，係指反
    覆從事銷售貨物、提供勞務或其他相類行為，以獲取代價之
    社會活動；債務人為公司或其他營利法人之負責人，無論是
    否受有薪資，均視為自己從事營業活動，其營業額依該公司
    或其他營利法人之營業額定之，消債條例第 2條第1、2項及
    消債條例施行細則第 3條分別定有明文。本件債務人自陳11
    1年3月至同年 5月之期間內販售自製辣椒醬、蛋糕收入各為
    1,670元、21,655元、25,920 元，業據其提出磅蛋糕價目表
    、兼職收入說明附卷可佐（見本院卷第245至247頁），平均
    每月營業額為16,415元【計算式：（1,670+21,655+25,920
    ）÷3=16,415】，足認債務人雖於 5年內曾從事營業活動，
    然其平均每月之營業額皆低於20萬元，揆諸前揭說明，債務
    人自屬從事小規模營業活動之自然人，自得依消債條例聲請
    更生，合先敘明。
  ㈡債務人前以不能清償債務之情事，於民國111年1月20日向本
    院聲請消債條例前置調解，經本院以 111年度北司消債調字
    第28號聲請調解事件受理在案，惟雙方無法達成協議，於11
    1年 3月7日調解不成立，有調解不成立證明書在卷可參（見
    北司消債調卷第43頁），是本院自應綜合其目前全部收支及
    財產狀況，評估是否已達不能維持最低生活條件，而有「不
    能清償債務或有不能清償之虞」之情形：
  ⒈債務人主張目前販賣自製蛋糕及不定期參與戲劇拍攝，每月
    收入不穩定，業據其提出典範製作有限公司拍攝合作協議書
    （下稱拍攝協議書）、磅蛋糕價目表、兼職收入說明、國泰
    世華銀行存摺交易明細附卷（見本院卷第245至289頁）。依
    拍攝協議書所示，債務人目前參與民視電視台台灣傳奇節目
    拍攝（下稱系爭節目），每檔拍攝 6,000元，且依台灣傳奇
　　之維基百科及民視無線台節目一覽表所示（見本院卷第 329
    至 337頁），上揭節目每週新播出一次計算，債務人每月拍
    攝收入約24,000元（計算式：6,000元×4=24,000元），另加
    計上揭每月兼職販售自製辣椒醬、蛋糕平均收入16,415元，
    應認債務人每月收入約40,415元（計算式：24,000+16,415=
    40,415）。復參本院前向臺北市政府社會局、臺北市政府都
    市發展局及勞動部勞工保險局函詢，債務人是否曾領有社會
    救助補助、租金補貼、勞保年金或勞保退休金等津貼等補助
    ，經函覆皆查無債務人曾領取社會救助、勞保年金或勞保退
    休金等補助、津貼之情，有臺北市政府社會局111年3月31日
    北市社助字第1113053809號函、臺北市政府都市發展局 111
    年4月1日北市都企字第1113029187號、勞動部勞工保險局11
    1年4月1日保國三字第11113029270號函在卷可稽（見本院卷
    第41至45頁）。衡諸上情，足認債務人於聲請更生時，每月
    收入約40,415元，故本院即以40,415元作為計算債務人目前
    償債能力之依據。
  ⒉債務人主張其目前生活必要支出部分，每月須支出房屋租金1
    5,000元、膳食費7,000元、水費300元（每二個月一期600元
    ，每月平均300元）、瓦斯費 175元（每二個月一期350元，
    每月平均175元）、電費 1,000元（每二個月一期2,000元，
    每月平均1,000元）、交通費500元、電話費599元、壽險保
    險費2,618元、父親扶養費3,000元等情，業據其提出房屋租
    賃契約書、南山人壽保單、富邦人壽保單、大台北區瓦斯股
    份有限公司繳費證明、台北自來水事業處水費繳費憑證、台
    灣電力公司繳費憑證、父親邵振昌之109及110年度綜合所得
    稅各類所得清單及全國財產稅總歸戶財產查詢清單、戶籍謄
    本等件附卷可參（見本院卷附件九至附件十三即第72至242
    、299至303頁、北司消債調卷第 14頁）。其中壽險保險費 
    2,618元為商業保險，因此費用非屬於消債條例施行細則第2
    1條之1第1項所定之必要支出，應予剔除。又債務人主張其
    房屋租賃契約雖由其父親簽訂，惟實際房屋租金由債務人負
    擔等情，有邵振昌切結書附卷（見本院卷附件七），然查邵
    振昌每月尚領有租金補助 6,300元，亦有邵振昌之中華郵政
    客戶歷史交易清單附卷可參（見本院卷第 321頁），應認債
    務人負擔之房屋租金應扣除租金補助後為 8,700元。另父親
    扶養費部分，依邵振昌之戶籍謄本、全國財產稅總歸戶財產
    查詢清單、 110年度綜合所得稅各類所得資料清單、中華郵
    政客戶歷史交易清單記載，邵振昌年紀約72歲且名下無財產
    ，每月僅領有社會局身心障礙補助 3,879元，其收入尚不足
    支應其每月必要生活費用，堪認有受債務人扶養之必要，衡
    酌債務人負擔父親扶養費金額，核與常情無違，爰予准許。
    又債務人就膳食費、交通費部分未提出相關證明文件，惟前
    開支出數額核與常情無違，亦屬維持生活所需，爰予准許。
  ⒊準此，債務人每月生活必要支出為21,274元（計算式：房屋
　　租金8,700元+膳食費7,000元+水費300元+瓦斯費175元+電費
    1,000元+交通費500元+電話費599元+父親扶養費3,000元=21
    ,274元），而債務人目前每月收入40,415元扣除上揭支出後
    ，雖餘 19,141元（計算式：40,415-21,274＝19,141）可供
    支配，惟據債務人之財團法人金融聯合徵信中心查詢當事人
    綜合信用報告回覆書及債權人清冊及債權人陳報狀所載（見
    北司消債調卷第 9、10、26、27、31頁），債務人積欠台新
    國際商業銀行股份有限公司、台北富邦商業銀行股份有限公
    司、遠東國際商業銀行股份有限公司、中國信託商業銀行股
    份有限公司、良京實業股份有限公司、萬榮行銷股份有限公
    司、滙誠第二資產管理股份有限公司、元大國際資產管理股
    份有限公司等債權人債務達 4,432,710元，倘以債務人每月
    所餘19,141元清償無擔保債務，尚須19年多始得清償完畢（
    計算式： 4,432,710÷19,141÷12≒19.2），遑論前開債務仍
    須另行累計每月高額之利息及違約金，債務人每月得用以償
    還債務之數額顯然更低，尚待支付之債務總額應屬更高，其
    還款年限顯然更長，實有違消債條例協助債務人重建更生之
    立法本意。此外，債務人陳報其名下除國泰世華銀行存款2,
    732元、華南銀行存款91元、郵局存款394元、台北富邦銀行
    存款0元、聯邦銀行存款0元、普通輕型機車二輛（車號：00
    0-000、QD9-188）、南山人壽保單（保單號碼：Z000000000
    ）、富邦人壽保單（保單號碼：0000000000）外，無其他財
    產，有國泰世華存摺交易明細、華南銀行存款往來明細表暨
    對帳單、中華郵政客戶歷史交易清單、台北富邦銀行存款歷
    史對帳單、聯邦銀行存款明細、南山人壽保單、富邦人壽保
    單、全國財產稅總歸戶財產查詢清單、機車行車執照、保險
    業通報作業資訊系統資料查詢結果表在卷可稽（見北司消債
    調卷第13頁、本院卷第 51至71、87至91、93至243、251至2
    89頁）。是本院審酌債務人之財產、信用、勞力及生活費用
    支出等狀況，堪認債務人客觀上經濟狀況已有不能清償債務
    之虞，而有藉助更生制度調整其與債權人間之權利義務關係
    而重建其經濟生活之必要。
四、綜上所述，債務人係一般消費者，其對已屆清償期之債務有
    不能清償之虞，且其無擔保或無優先權之債務未逾 1,200萬
    元，復未經法院裁定開始清算程序或宣告破產，又查無消債
    條例第6 條第3 項、第8 條或第46條各款所定駁回更生聲請
    之事由存在，則債務人聲請本件更生，即屬有據，爰裁定如
    主文，並命司法事務官進行本件更生程序。
五、至債務人於更生程序開始後，應另提出足以為債權人會議可
    決或經法院認為公允之更生方案以供採擇，俾免更生程序進
    行至依消債條例第61條規定應行清算之程度；而司法事務官
    於進行本件更生程序、協助債務人提出更生方案時，應依債
    務人之薪資變化、社會常情及現實環境衡量債務人之償債能
    力，並酌留其生活上應變所需費用，進而協助債務人擬定允
    當之更生方案，始符消債條例重建債務人經濟生活之立法目
    的，附此敘明。
六、依消債條例第11條第1項、第16條第1項、第45條，裁定如主
    文。
中　　華　　民　　國　　111 　年　　7 　　月　　28　　日
                  民事第二庭    法  官  林禎瑩
以上正本係照原本作成。
本裁定不得抗告。
本裁定已於111年7月28日下午4時公告。
中　　華　　民　　國　　111 　年　　7 　　月　　28　　日
                                書記官  葉佳昕